【裁判字號】    98,易,2483
【裁判日期】    981216
【裁判案由】    詐欺
【裁判全文】
臺灣臺中地方法院刑事判決              98年度易字第2483號
公  訴  人  臺灣臺中地方法院檢察署檢察官
被      告  乙○○
上列被告因詐欺案件，經檢察官提起公訴（九十七年度偵緝字第
二四八二號），本院判決如下：
    主  文
乙○○無罪。
    理  由
一、公訴意旨略以：被告乙○○與告訴人甲○○於民國九十四年
    間為男女朋友，被告竟意圖為自己不法之所有，向告訴人誆
    稱想要創業，欲借款新臺幣（下同）三十萬元，每月會給告
    訴人六千元利息等語，致告訴人信以為真而陷於錯誤，遂於
    同年十二月五日，在被告當時位於臺中市○○街三一之一號
    之租屋處，交付三十萬元現金給被告，被告復於同日，簽立
    面額三十萬元之本票一張給告訴人，詎被告未依約給付利息
    ，亦拒不返還該筆借款，告訴人始知受騙，因認被告涉犯刑
    法第三百三十九第一項之詐欺取財罪嫌等語。
二、按犯罪事實應依證據認定之，無證據不得認定其犯罪事實；
    又不能證明被告犯罪者，應諭知無罪之判決，刑事訴訟法第
    一百五十四條第二項、第三百零一條第一項分別定有明文；
    而認定不利於被告之事實，須依積極證據，苟積極證據不足
    為不利於被告事實之認定時，即應為有利於被告之認定，更
    不必有何有利之證據；又事實之認定，應憑證據，如未能發
    現相當證據，或證據不足以證明，自不能以推測或擬制之方
    法，以為裁判之基礎，最高法院分別著有三十年上字第八一
    六號、四十年臺上字第八六號判例可資參照。次按刑法第三
    百三十九條第一項詐欺罪之成立，以意圖為自己或第三人不
    法所有，以詐術使人將本人或第三人之物交付為要件，所謂
    以詐術使人交付，必須被詐欺人因其詐術而陷於錯誤，若其
    所用方法，不能認為詐術，亦不致使人陷於錯誤，即不構成
    該罪，最高法院著有四十六年臺上字第二六○號判例可資參
    照。
三、公訴人認被告有詐欺取財之犯行，無非以告訴人於偵查時之
    指訴，證人林和成、林祐瑄（原名林佩芬）於偵查時之結證
    ，及告訴人所提出被告於九十六年十二月五日所開立之本票
    影本一張、告訴人所有之臺灣土地銀行南臺中分行帳戶（帳
    號：000000000000號帳戶之開戶基本資料及客
    戶歷史交易明細查詢各一份，為其所憑之論據。訊據被告堅
    詞否認有何詐欺取財犯行，辯稱：伊於九十三年時與告訴人
    在洗衣店認識，之後與告訴人同居，告訴人也有去伊那邊住
    ，伊當時在做友達的宿舍，跟草屯的簡先生拿工程來做，告
    訴人看伊每月領七、八萬元，有時領十幾萬元，二個人就商
    量要開九順工程行，她說要跟朋友借錢，借到之後就帶伊去
    向她認識的屋主租房子，地點是瑞豐街三一號之一，本來是
    要用告訴人名義辦工程行，但她說她有公司給她弟弟做人頭
    ，剛好有一個粗工黃聰明說他需要錢，就叫他當人頭，叫伊
    拿一萬八千元給黃聰明，伊是因為信用破產，所以沒有辦法
    當工程行負責人，且每月要給人頭三千元，講好之後，告訴
    人帶伊去她本身公司的配合的會計事務所去辦理發票，每月
    要給會計事務所辦理請領發票及做帳的錢，辦完之後，九順
    工程行所賺的錢都在告訴人手裡，請款也是告訴人去請的，
    操作也是告訴人在操作，告訴人要求伊要將所有的錢交給她
    ，銀行存簿都是告訴人在保管，伊沒有拿到三十萬元，告訴
    人說她向證人林祐瑄借錢，要伊開本票給證人林祐瑄等語。
四、經查：
  (一)告訴人於本院審理時以證人身分證稱：當初被告要開九順工
    程行，向伊借款三十萬元，伊從土地銀行領錢出來借給他，
    是被告拜託伊要有現金，才能開工程行，且答應每月利息六
    千元，被告有開九順工程行，且有實際經營，伊是當九順工
    程行會計，員工回來，被告說要發多少錢給員工，伊就發多
    少錢給員工，幫他們計算每月進出多少錢，被告跟伊借的三
    十萬元，實際上開銷伊都用簿子記載，要給員工的錢，也是
    由伊這邊交給員工，被告當時有開立一個帳戶，把錢存在帳
    戶內，被告將帳戶交給伊，由伊把錢領出來交給員工，伊在
    九順工程行任職會計期間，九順工程行確實有實際從事工程
    行的工作，九順工程行後來倒閉，大約經營一年多，在被告
    開九順工程行之前，伊已經認識他二年了，因為伊與被告認
    識時間很久，被告沒有現金週轉，拜託伊，伊才借被告三十
    萬元，並且無薪擔任會計等語（參見本院卷第三六頁至三八
    頁）。從告訴人前揭證詞，可見告訴人當時基於與被告之交
    情，及每月可得六千元之利息，始決意借款予被告，且告訴
    人既知被告沒有現金可資週轉，顯然對於被告當時經濟狀況
    不佳，有所認知，其猶出資幫助被告開設九順工程行，顯係
    評估過受償風險後所為之決定，被告並無使告訴人陷於錯誤
    之餘地；再者，被告既有實際經營九順工程行，告訴人又在
    該工程行內擔任會計職務，所開設帳戶復在告訴人之保管中
    ，足認被告並無以向告訴人誆稱創業之手段，對告訴人施用
    詐術。
  (二)按債務人於債之關係成立後，如有債務不履行之情形，在一
    般社會經驗上可能之原因甚多，縱令出於惡意而有遲延給付
    或不為給付之情事，苟無足以證明其債之關係發生時自始故
    意藉此從事財產犯罪之積極證據，仍不得僅以債信違反之積
    極客觀事態，推定債務人自始有詐欺取財之犯意。查告訴人
    又於本院審理時以證人身分證稱：被告將利息轉帳到土地銀
    行二次，伊騎機車去被告潭子鄉的住處收利息，收過一次現
    金，伊在九十七年七月十日檢察官偵查時，有提到乙○○從
    九十五年一月五日開始每月都有給伊六千元的利息，從九十
    六年中旬開始就沒有給利息，是實在的，所以被告按月給伊
    六千元利息，已經給了一年半多等語（參見本院卷三七頁背
    面），則依告訴人所言，被告既有繳納近一年半之利息，足
    見被告係因九順工程行倒閉後財務困難才未繼續繳息，是尚
    難僅以此債信違反之積極客觀事態，推定被告自始有詐欺取
    財之主觀犯意。
  (三)證人林和成、林祐瑄於偵查中之證詞，及前揭本票影本一張
    、上開帳戶之開戶基本資料及客戶歷史交易明細查詢各一份
    ，僅足證明被告與告訴人間確有三十萬元之債務糾紛，亦難
    以此直接推論被告有施用詐術行為或不法所有意圖，故卷內
    之證據均不足證明被告涉嫌本件詐欺取財之犯行。另因本件
    依告訴人之證述，已顯與刑法詐欺罪之構成要件不符，則被
    告與告訴人間就此三十萬元爭執係借貸或合夥關係，顯為民
    事爭議，要與刑事案件無涉。
五、綜上所述，依卷證顯示之客觀證據，尚難認被告自始有不法
    所有之意圖，而有對告訴人施用詐術及告訴人陷於錯誤之情
    事，且未達通常一般之人均不致於有所懷疑，而得確信其為
    真實之程度，即與刑法詐欺取財罪之構成要件不符，揆諸前
    揭條文及判例意旨，不得僅憑推測或擬制之方法，即遽為被
    告有罪之論斷，是本件應屬民事糾葛，尚難以刑法詐欺罪相
    繩。此外，本院復查無其他積極證據足資認定被告有何公訴
    人所指之詐欺取財犯行，被告之犯行既屬不能證明，依首揭
    規定，應諭知被告無罪之判決。
中    華    民    國    98    年    12    月    16    日
                  刑事第十四庭  審判長法  官  陳得利
                                      法  官  許月馨
                                      法  官  黃裕仁
以上正本證明與原本無異。
如不服本判決應於收受判決後十日內向本院提出上訴書狀，並應
敘述具體理由；其未敘述上訴理由者，應於上訴期間屆滿後二十
日內向本院補提理由書（均須按他造當事人之人數附繕本，切勿
逕送上級法院）。
                                      書記官  何惠文
中    華    民    國    98    年    12    月    16    日


司法院資訊處製作；財團法人民間司法改革基金會備份。
